臺灣高雄地方法院刑事判決　　　　　　 96年度簡上字第725號
上　訴　人　臺灣高雄地方法院檢察署檢察官
上　訴　人
即　被　告　乙○○○
上列上訴人因被告詐欺案件，不服本院中華民國96年6 月13日96
年度簡字第3326號簡易判決（聲請簡易判決處刑案號：96年度偵
字第6199、11600 號），提起上訴，及移送併案審理（96年度偵
字第18564 號），本院管轄之第二審合議庭判決如下：
    主  文
原判決撤銷。
乙○○○幫助意圖為自己不法之所有，以恐嚇使人將本人之物交
付，處有期徒刑伍月，減為有期徒刑貳月拾伍日，如易科罰金，
以新臺幣壹仟元折算壹日。
    事  實
一、乙○○○明知提供金融帳戶存摺、提款卡及密碼等物予陌生
    人士使用，有可能遭不法利用，以利他人遂行財產犯罪之目
    的，竟以縱使有人持其金融帳戶作為詐欺取財、恐嚇取財之
    犯罪工具，亦不違背其本意之幫助犯意，於民國95年7 月中
    旬某日，在高雄市○○○路70號其開設之自助餐店內，將其
    所申辦之臺灣土地銀行建國分行（下稱土地銀行）帳號0000
    00000000000 號帳戶、中華郵政股份有限公司屏東民生郵局
    （下稱屏東民生郵局）帳號00000000000000號帳戶及高雄銀
    行大昌分行（下稱高雄銀行）帳號000000000000000 號帳戶
    之存摺、提款卡及密碼，交付予屬詐欺集團成員之真實姓名
    年籍不詳之成年男子。該詐欺集團成員則意圖為自己不法之
    所有，於附表編號1 、2 所示時間，施以附表編號1 、2 所
    示詐術，致附表編號1 、2 所示之人陷於錯誤；於附表編號
    3 所示時間，恐嚇附表編號3 所示之人，而使附表編號1 至
    3 所示被害人分別於附表編號1 至3 所示時、地，各以自動
    提款機轉帳或匯款之方式，交付如附表編號1 至3 所示之金
    額。嗣經丁○○、丙○○及甲○○發現有異，始知受騙。
二、案經甲○○訴由高雄市政府警察局三民第一分局報告、屏東
    縣警察局屏東分局報告臺灣屏東地方法院檢察署呈請臺灣高
    等法院高雄分院檢察署檢察長核轉臺灣高雄地方法院檢察署
    檢察官偵查起訴暨移送併辦。
    理  由
一、被告以外之人於審判外之陳述，雖不符刑事訴訟法第159 條
    之1 至第159 條之4 之規定，而經當事人於審判程序同意作
    為證據，法院審酌該言詞陳述或書面陳述作成時之情況，認
    為適當者，亦得為證據，刑事訴訟法第159 條之5 第1 項定
    有明文。本判決所引用之證據資料（詳後引證據），其中傳
    聞證據部分，縱無刑事訴訟法第159 條之1 至第159 條之4
    或其他規定之傳聞證據例外情形，亦因被告、辯護人、檢察
    官或同意可作為證據使用，或未聲明異議，依刑事訴訟法第
    159 條之5 第1 項、第2 項之規定，本院審酌該證據作成之
    情況，認為適當，應得為證據。
二、被告乙○○○坦承於前揭時、地曾將如附表所示土地銀行、
    屏東民生郵局及高雄銀行等帳戶之存摺、提款卡、密碼，交
    付予真實姓名年籍不詳之成年男子，惟否認有何幫助詐欺及
    恐嚇取財之犯意，辯稱：因要辦理貸款100 萬元，才會將上
    開帳戶之存摺、提款卡及密碼交付該成年男子，不知上開帳
    戶係供詐騙集團使用等語。經查：
（一）如附表所示匯入帳戶均為被告所申辦之事實，業據被告自
      陳在卷（高雄市政府警察局三民第一分局警卷第2 頁、屏
      東縣警察局警卷第10頁反面、高雄市政府警察局三民第二
      分局警卷第2 頁），並有土地銀行帳戶基本資料（高雄市
      政府警察局三民第一分局警卷第10頁）、郵政存簿儲金印
      鑑單、立帳申請書、郵政存簿儲金儲戶更換印鑑申請書（
      屏東縣警察局警卷第14頁）、高雄銀行印鑑卡（高雄市政
      府警察局三民第二分局警卷第13頁）在卷可查。又關於被
      害人遭受詐騙集團詐欺、恐嚇取財而匯款、轉帳部分，亦
      經被害人丁○○於警詢時證稱：96年1 月3 日下午2 時許
      ，接獲某名女子自稱為其友人Marsha，向伊借款1 萬8 千
      元，由於該女子聲音與朋友聲音很像，遂於同日下午2 時
      26 分 許，在華碩大樓內之台北富邦銀行ATM 提款機，轉
      帳1 萬8 千元至被告屏東民生郵局帳戶等語（屏東縣警察
      局警卷第3 頁）；被害人丙○○於警詢時證稱：96年1 月
      5 日上午10時許，在桃園市公司內接獲電話，誤以為友人
      要借錢，就於同日至合作金庫銀行南桃園分行匯款3 萬元
      至被告高雄銀行之帳戶等語（高雄市政府警察局三民第二
      分局警卷第5 頁）；告訴人甲○○於警詢時證稱：96年1
      月8日 上午11時30分許，因接獲某名男子來電表示其兒子
      因欠地下錢莊20萬元，現在人在他手上，若不匯款，將對
      其兒子不利，遂於同日上午12時5 分許，至土地銀行匯款
      3 萬元至被告土地銀行帳戶；嗣於同日上午12時30分許，
      又再度接獲該男子電話，要伊再多匯一些錢，故於同日上
      午12 時40 分許，復匯款2 萬元至被告土地銀行帳戶（高
      雄市政府警察局三民第一分局警卷第4 頁至第5 頁）等語
      明確。且如附表所示被害人於附表所示時、地，確曾分別
      將款項匯入或轉帳至如附表所示之匯入或轉帳至帳戶等情
      ，復有上開帳戶交易明細資料（高雄市政府警察局三民第
      一分局警卷第11頁、屏東縣警察局警卷第15頁、高雄市政
      府警察局三民第二分局警卷第16頁）、被害人甲○○存摺
      類存款憑條（高雄市政府警察局三民第一分局警卷第7 頁
      ）、被害人丁○○臺北富邦銀行帳戶轉帳明細、被害人涂
      修德國泰世華銀行帳戶轉帳明細（屏東縣警察局警卷第5
      頁）、被害人丙○○合作金庫銀行匯款回條聯（高雄市政
      府警察局三民第二分局警卷第10頁）在卷可稽。堪認被告
      上開帳戶確遭不詳之詐騙集團使用於詐欺及恐嚇取財無疑
      。
（二）被告雖以前揭情詞置辯，惟被告於警詢時先辯稱：伊將所
      有之存款簿、金融卡放在皮包內，該皮包於95年5 月間遭
      竊，但只對信用卡及現金卡申報遺失等語（高雄市政府警
      察局三民第一分局警卷第2 頁），嗣又於警詢及本院審理
      中改稱：上開帳戶是為了要辦貸款，而交給真實姓名、年
      籍不詳之成年男子等語（高雄市政府警察局三民第二分局
      警卷第2 頁至第3 頁、屏東縣警察局警卷第10頁至第11頁
      、本院卷第48頁），被告前後供述不一，辯解是否屬實，
      已有可疑。況被告與該男子並非熟識，亦不知該男子之真
      實姓名，僅因該男子到其所開設之餐館用餐，並自稱可以
      幫忙辦理貸款，即將上開帳戶之存摺、提款卡及密碼全數
      交付該男子等情，業據被告於警詢、偵查及本院審理中供
      述在卷。衡諸常情，金融帳戶之存摺、提款卡之使用，具
      有相當之專屬性、私密性，不論關係是否親密，為防止他
      人探知內容或非法使用，無不妥當保存，縱將存摺、金融
      卡交予他人使用，必有合理且重要之原因，且交付之對象
      多係與己親近、值得信賴之人，或能確定安全無虞後，方
      可能為交付，復參以被告係受過教育，且智識成熟之成年
      人，已有相當之社會閱歷，竟在與該男子偶然碰面之機會
      下，僅因該成年男子數句話，在未為任何確認或為保全措
      施之情況下，即將其帳戶存摺、提款卡及身分證件等資料
      提供予素不相識之陌生男子，已顯與常情不符；又被告於
      本院審理時陳稱：伊曾經辦理貸款20萬元，當時辦理貸款
      時，無需使用存摺、提款卡及密碼等語（本院卷第50頁）
      ，則被告對於該男子僅以辦理貸款100 萬元為由，向其索
      取上開帳戶之存摺、提款卡及密碼，竟無起疑，且嗣後該
      名男子未將上開帳戶之存摺、提款卡返還被告，被告竟不
      思報警，亦與常情有違。再者，被告既稱交付帳戶存摺等
      物予該男子之目的係為辦理貸款，然卻又將存摺、提款卡
      、提款及密碼等物均交付予該男子，則被告將如何領取貸
      款之款項，甚且被告如確係要辦理貸款，則該男子既已取
      得其存摺、提款卡及密碼等資料，一旦銀行通過審查核撥
      所貸款項，豈不反使該男子得隨時盜領上開帳戶內之款項
      使用，由此益見被告之辯解顯悖於常情，實難採信。
（三）另自詐騙集團之角度審酌，衡諸該實際實施詐騙行為之人
      ，既知以他人之帳戶掩飾犯罪所得，顯非智慧愚昧之人。
      渠等當知社會上一般正常之人，如其帳戶存摺、密碼、提
      款卡遭竊或遺失，為防止他人拾得或竊得其存摺、提款卡
      之人盜領其存款或做為不法使用而徒增訟累，必於發現後
      立即報警或向金融機構辦理掛失止付。且當原帳戶所有人
      掛失止付後，渠等即無法以拾得或竊得之存摺、提款卡提
      領該帳戶內之存款，在此情形下，如仍以此帳戶作為其犯
      罪工具，則在渠等向他人詐騙，並使被害人將款項匯入該
      帳戶後，極有可能因帳戶所有人掛失止付而無法提領，渠
      等大費周章從事於犯罪之行為即失其意，無法得償犯罪目
      的，此顯非該等財產犯罪份子所可能犯之錯誤。換言之，
      從事此等財產犯罪之不法份子，若非確知該帳戶所有人不
      會去報警或掛失止付，以確定其等能自由使用該帳戶提款
      、轉帳，則其等應不至於以該帳戶從事於財產犯罪。再衡
      以被害人匯入款項至被告上述帳戶後，該筆匯款隨即於當
      日即遭領取，此有前述帳戶之交易資料1 份附卷可憑，更
      足見該詐騙之不法集團，於向被害人詐騙時，確有把握該
      帳戶不會被帳戶所有人掛失止付。
（三）又按金融帳戶係個人理財之工具，一般人向金融機構開設
      帳戶，並無任何法令之限制，只須提出身分證、印章即可
      辦理開戶，此為眾所週知之事實，則依一般人之社會生活
      經驗，苟見他人不自行申請開立帳戶而蒐集不特定人之帳
      戶使用，衡情應可知悉被蒐集之帳戶係被利用為與財產有
      關之犯罪工具。且近來利用人頭帳戶詐欺取財之犯罪類型
      層出不窮，該等犯罪多數均係利用人頭帳戶作為出入帳戶
      ，並經媒體廣為披載，被告係成年且智力成熟之人，對此
      應知之甚詳，竟仍提供自己帳戶供他人使用，足認被告確
      有幫助他人詐欺及恐嚇取財之不確定故意甚明。
（四）縱上所述，被告所辯顯係卸責之詞，不足採信，本件事證
      明確，被告犯行堪以認定，應依法論科。
三、按恐嚇罪質，非不含有詐欺性，其與詐欺罪之區別，係在行
    為人對於被害人所用之手段，僅使其陷於錯誤者，為詐欺，
    使發生畏懼心者，為恐嚇（最高法院30上字第668 號判例意
    旨參照）。查本案犯罪集團份子對告訴人恫稱：將對其兒子
    不利等語，客觀上顯係以加害他人親友生命、身體、自由之
    事，致他人心生畏懼，被迫匯款，是本案犯罪集團份子應係
    成立恐嚇取財罪，而非詐欺取財罪。按刑法上之幫助犯，係
    對於犯罪與正犯有共同之認識，而以幫助之意思，對於正犯
    資以助力，而未參與實施犯罪之行為者而言（最高法院75
    年度台上字第1509號、84年度台上字第5998號、88年度台上
    字第1270號判決參照）；是如未參與實施犯罪構成要件之行
    為，且係出於幫助之意思提供助力，即屬幫助犯，而非共同
    正犯。本案被告雖提供屏東民生郵局、高雄銀行及土地銀行
    帳戶之存摺、提款卡及密碼，供詐欺集團作為詐欺取財、恐
    嚇取財匯款使用，惟被告單純提供帳戶供人使用之行為，並
    不等同於向被害人施以欺罔之詐術及恐嚇取財行為，且亦無
    證據證明被告有參與詐欺取財、恐嚇取財犯行之構成要件行
    為，被告上開所為，顯係對於詐欺集團成員遂行詐欺取財、
    恐嚇取財犯行，資以助力，參照前述說明，自應論以幫助犯
    ，而非共同正犯。是核被告所為，係犯刑法第30條第1 項、
    第339 條第1 項、第346 第1 項之幫助詐欺取財、恐嚇取財
    罪。告訴人甲○○受恐嚇取財部分，檢察官認被告係幫助詐
    欺取財罪，尚有未恰，然其聲請簡易判決處刑之基本社會事
    實同一，本院自得加以審理，並予變更起訴法條。被告一次
    交付上開高雄銀行、屏東民生郵局及土地銀行之存摺、提款
    卡及密碼予詐欺集團使用，係一行為犯3 罪名，為想像競合
    犯，應從較重之幫助恐嚇取財罪處斷。又被告係幫助犯，爰
    依刑法第30條第2 項之規定，按正犯之刑減輕之。
四、本件被告犯罪事證明確，原審予以論罪科刑，固非無見，惟
    查：（一）被告行為後，中華民國96年罪犯減刑條例業已施
    行，且被告犯罪時間係在96年4 月24日之前，原審未及適用
    上開減刑條例減刑，尚有未恰。（二）被告除提供土地銀行
    、屏東民生郵局帳戶等物供詐騙集團使用外，亦同時交付高
    雄銀行帳戶供詐騙集團使用，而被告提供上開3 帳戶供詐騙
    集團使用，具有想像競合犯之裁判上一罪關係，為聲請簡易
    判決處刑效力所及，原審未及審究被告上開高雄銀行帳戶亦
    遭詐騙集團使用之事實，同有未恰。（三）告訴人甲○○係
    遭詐騙集團恐嚇取財，而非詐欺取財，業如前述，原審認被
    告此部分係犯幫助詐欺取財罪，亦有誤會。被告以否認犯罪
    為由而提起上訴，並無理由；至檢察官以原審未及審酌前開
    高雄銀行帳戶遭詐騙集團使用之事實，而提起上訴，則有理
    由。檢察官上訴既有理由且原審判決亦有前開可議之處，自
    應由本院撤銷改判。爰審酌被告恣意將帳戶交由不詳人士使
    用，危害社會治安及金融交易安全，徒增被害人尋求救濟之
    困難，使犯罪追查趨於複雜，且犯後矯飾犯行，態度非佳，
    並慮及被害人損失非輕等一切情狀，量處如主文所示之刑。
    又其犯罪時間在中華民國96年4 月24日以前，合於中華民國
    96年罪犯減刑條例所定減刑條件，爰減為如主文所示之刑。
    並審酌被告係國中畢業，餐飲業，家境勉持等情狀，諭知如
    易科罰金，以新臺幣1,000 元折算1 日之折算標準。
五、至併案部分（臺灣高雄地方法院檢察署96年度偵字第18564
    號），因與檢察官聲請簡易判決處刑之犯罪事實，有想像競
    合犯之裁判上一罪關係，應為聲請簡易判決處刑效力所及，
    本院自應併予審究。
據上論斷，應依刑事訴訟法第455 條之1 第1 項、第3 項、第36
9 條第1 項、第364 條、第300 條、299 條第1 項前段，刑法第
30條、第339 條第1 項、第346 條第1 項、第41條第1 項前段、
第55條，刑法施行法第1 條之1 ，中華民國96年罪犯減刑條例第
2 條第1 項第3 款、第4 條、第7 條，判決如主文。
本案經檢察官戊○○到庭執行職務。
中　　華　　民　　國　　96　　年　　9 　　月　　29　　日
                  刑事第十五庭   審判長法  官  方百正
                                       法  官  戴韻玲
                                       法　官  王碧瑩
以上正本證明與原本無異。
如不服本判決，應於判決送達後10日內，向本院提出上訴狀。
                                       書記官  鄧思辰
中　　華　　民　　國　　96　　年　　9 　　月　　29　　日
附錄法條：刑法第339條第1項、第346 條第1 項、第30條
附表
┌─┬───┬────────────────────┬────────┐
│編│受害人│            犯罪行為                    │  匯入帳戶      │
│號│      │                                        │                │
├─┼───┼────────────────────┼────────┤
│1 │丁○○│某真實姓名年籍不詳之成年女子於96年1 月3 │中華郵政股份有限│
│  │      │日下午2 時許，打電話予被害人丁○○，自稱│公司屏東民生郵局│
│  │      │係其友人Marsha，向被害人丁○○借款1 萬8 │帳號000000000000│
│  │      │千元，致被害人丁○○陷於錯誤，而依該女子│60號帳戶        │
│  │      │之指示，於同日下午2 時26分許，在台北市華│                │
│  │      │碩公司內ATM 提款機，匯款1 萬8 千元至被告│                │
│  │      │右欄位之銀行帳戶內。                    │                │
├─┼───┼────────────────────┼────────┤
│2 │丙○○│某詐騙集團成員於96年1 月5 日上午10時許，│高雄銀行大昌分  │
│  │      │打電話予被害人丙○○，自稱係其友人，向被│行帳號000000000 │
│  │      │害人丙○○借款，致丙○○陷於錯誤，而依該│102625號帳戶    │
│  │      │詐騙集團成員之指示，於同日至合作金庫商業│                │
│  │      │銀行南桃園分行，匯款3 萬元至被告右欄位之│                │
│  │      │銀行帳戶內。                            │                │
├─┼───┼────────────────────┼────────┤
│3 │甲○○│某真實姓名年籍不詳之成年男子於96年1 月8 │臺灣土地銀行建國│
│  │      │日上午11時30分許，打電話恐嚇被害人甲○○│分行帳號00000000│
│  │      │，稱其子在伊手上，其子欠地下錢莊20萬元，│0000000號帳戶   │
│  │      │如不匯款，將毆打其子，甲○○因心生畏懼，│                │
│  │      │乃依該男子之指示，先於同日上午12時5 分許│                │
│  │      │，至臺北市○○路臺灣土地銀行匯款3 萬元至│                │
│  │      │被告右欄位之銀行帳戶內；嗣於同日上午12時│                │
│  │      │30 分 許，該男子再度打電話給甲○○，要其│                │
│  │      │多匯一些錢，甲○○遂於同日上午12時40分，│                │
│  │      │在前開土地銀行，再次匯款2 萬元，至被告右│                │
│  │      │欄位之銀行帳戶內。                      │                │
└─┴───┴────────────────────┴────────┘
